【裁判字號】    98,上易,653
【裁判日期】    980702
【裁判案由】    詐欺
【裁判全文】
臺灣高等法院刑事判決                 98年度上易字第653號
上  訴  人  臺灣板橋地方法院檢察署檢察官
被      告  甲○○
                    國民
指定辯護人  本院公設辯護人周君穎
上列上訴人因被告詐欺案件，不服臺灣板橋地方法院97年度易字
第3164號，中華民國98年1月20日第一審判決（起訴案號：臺灣
板橋地方法院檢察署96年度偵緝字第49號），提起上訴，本院判
決如下：
    主  文
原判決撤銷。
甲○○共同行使偽造之有價證券，處有期徒刑壹年陸月，減為有
期徒刑玖月。緩刑參年。
    事  實
一、甲○○於民國94年11月15日與鍾明媚簽訂房屋租賃契約書向
    鍾明媚承租臺北縣中和市○○路417之20號1樓房屋，約定租
    期自94年11月21日起至95年11月21日止，租金每月新台幣（
    下同）15,000元，應於每月21日前繳納，甲○○並應於訂約
    時交付押租金3萬元。詎甲○○嗣後僅支付1個月租金及押租
    金，即未再繳付任何租金予鍾明媚，迭經鍾明媚追討，並要
    求甲○○遷出上開房屋，詎甲○○與其妻乙○○（另案通緝
    中）為繼續使用上開房屋，明知乙○○之母李雪真已死亡多
    年，第三人無權以李雪真之名義簽發支票，且所簽發之支票
    亦不可能兌現，竟共同基於行使偽造有價證券、詐欺得利之
    犯意聯絡，由乙○○於95年9月間，交付1紙票號0000000號
    、發票人為乙○○之母李雪真、面額為5萬元（約3個月租金
    ）、付款人為彰化銀行松江分行、發票日為95年1 1月20 日
    之支票予鍾明媚，使鍾明媚陷於錯誤而未積極要求甲○○遷
    出上開房屋。其後該支票於95年11月21日退票，甲○○、乙
    ○○復接續向鍾明媚佯稱因李雪真剛去世，渠等須支出喪葬
    費，支票才未兌現，使鍾明媚陷於錯誤，而未要求甲○○遷
    出上開房屋，甲○○因此獲得未繳付租金而繼續使用上開房
    屋之不法利益。
二、案經鍾明媚訴由臺灣板橋地方法院檢察署檢察官偵查起訴。
    理  由
壹、程序方面：
    按被告以外之人於審判外之言詞或書面陳述，除法律有規定
    者外，不得作為證據；又被告以外之人於審判外之陳述，雖
    不符合同法第159條之1至第159條之4之規定，但經當事人於
    審判程序同意作為證據，法院審酌該言詞陳述或書面陳述作
    成時之情況，認為適當者，亦得為證據。當事人、代理人或
    辯護人於法院調查證據時，知有第159條第1項不得為證據之
    情形，而未於言詞辯論終結前聲明異議者，視為有前項之同
    意，刑事訴訟法第159條第1項及第159條之5分別定有明文。
    本判決下列所引用之證據資料，均經依法踐行調查證據程序
    ，當事人於本院言詞辯論終結前亦未聲明異議，本院審酌證
    據資料製作時之情況，均無違法不當及證明力明顯過低之瑕
    疵，亦查無依法應排除其證據能力之情形，認以之作為證據
    應屬適當，皆有證據能力。
貳、實體方面：
  一訊據被告甲○○固不否認僅支付1個月租金及押租金予告訴
    人鍾明媚，惟矢口否認有何行使偽造有價證券、詐欺得利之
    犯行，辯稱：系爭5萬元支票係乙○○拿給告訴人，伊當時
    並不在場，亦不知情，乙○○於1個月後才告訴伊此事。伊
    亦未告知告訴人乙○○母親剛過世，需支出喪葬費云云。辯
    護人另為被告辯稱：告訴人收受系爭5萬元支票，並未免除
    被告之租金債務，亦未因此而延長租賃期間。被告除延緩告
    訴人對其租金之追索外，並未因而獲有其他利益，不合詐欺
    得利罪之要件云云。經查：
    (一)被告於94年11月15日與告訴人簽訂房屋租賃契約書向告訴
      人承租臺北縣中和市○○路417之20號1樓房屋，約定租期
      自94年11月21日起至95年11月21日止，租金每月15,000元
      ，應於每月21日前繳納，被告並應於訂約時交付押租金3
      萬元。被告嗣後僅支付1個月租金及押租金，即未再繳付
      任何租金予告訴人，迭經告訴人追討之事實，為被告所坦
      承不諱，核與告訴人於偵查中及審理時陳（證）述之情節
      相符，並有房屋租賃契約書影本在卷可稽（見96年度他字
      第2546號卷第46至47頁），堪信為真。
    (二)被告配偶乙○○曾於95年9月間，交付1紙票號0000000號
      、發票人為乙○○之母李雪真、面額為5萬元（約3個月租
      金）、付款人為彰化銀行松江分行、發票日為95年11月20
      日之支票予告訴人，作為給付3個月租金，嗣於95年11月2
      1日退票之事實，亦為被告所坦承不諱，並有上開支票及
      退票理由單影本在卷可按（見上揭偵卷第48頁）。被告雖
      辯稱：乙○○交付支票1個月後才告訴伊此事云云。惟乙
      ○○交付票號0000000號支票予告訴人時，被告在場並知
      情一節，迭據告訴人指證不移（見96簡字第567號卷第19
      頁、97年度易字第3164號卷第38頁、本院卷第27頁）。且
      衡諸常情，被告與乙○○共同居住於上開房屋，被告為上
      開房屋之承租人負有給付租金之義務，而被告當時已積欠
      多期租金未繳，迭遭告訴人催繳，乙○○交付票號000000
      0號支票予告訴人，被告實難諉為不知。參以被告於原審
      亦坦承確實有拿李雪真的票（即聲請簡易判決處刑書所記
      載之5萬元支票）給房東等語（見96簡字第567號卷第18頁
      ）。足認乙○○交付票號0000000號支票予告訴人時，被
      告確實在場並知情。又票號0000000號支票於95年11月21
      日退票後，被告及乙○○再向告訴人佯稱因李雪真剛去世
      ，渠等須支出喪葬費，支票才未兌現一情，業據告訴人指
      證明確（見96簡字第567號卷第19頁、第20頁、本院卷第2
      8頁）。而票號0000000號支票退票後，被告當須對告訴人
      解釋退票之原因，告訴人所述衡情應屬可信。被告否認乙
      ○○交付票號0000000號支票予告訴人時，其在場並知情
      ，並否認有向告訴人佯稱因李雪真剛去世，渠等須支出喪
      葬費，支票才未兌現云云，洵不足採。
    (三)乙○○之母李雪真早於91年5月23日死亡，第三人於94年6
      月9日仍向彰化銀行松江分行申請李雪真之彰化銀行松江
      分行00-00000-0支票帳戶，票號0000000至0000000號支票
      簿使用，經該行於94年5月18日發給支票簿。而該帳戶已
      於95年8月4日因退票罰款結清等情，有彰化商業銀行松江
      分行98年4月14日函暨所附交易明細、該分行98年4月24日
      函所附支票領取簽收簿影本各在卷可憑（見本院卷第33至
      36頁、第53頁）。則乙○○之母李雪真於死亡多年後，仍
      由第三人向彰化銀行松江分行申請李雪真之支票簿使用，
      而簽發票號0000000號支票。被告復自承：伊於92年與乙
      ○○結婚時，乙○○母親就已經死亡了等語（見本院卷第
      57頁）。再觀諸上開帳戶之交易明細有多筆乙○○「現存
      」交易，被告於95年7月10日亦有一筆「現存」交易。被
      告當知票號0000000號支票係第三人冒李雪真之名所簽發
      ，係屬偽造之有價證券，猶與乙○○持以行使，自應負行
      使偽造有價證券罪責。再者，上開帳戶已於95年8月4日因
      退票罰款結清，被告與乙○○仍於95年9月間交付票號000
      0000號支票予告訴人，被告亦應知票號0000000號支票不
      可能兌現，且自始即無兌現支票之意，甚為灼然。
    (四)告訴人於原審固曾證稱：「（法官問：你是否因為他們拿
      了這張5萬元支票，妳才讓她們住到96年3月份？）就是找
      不到人，我確定不是這張5萬元的票才給他們繼續住，因
      為他們騙我被告太太的媽媽過世了，有喪葬費。」等語（
      見97年度簡字第567號卷第19頁）。惟被告於原審審理時
      證稱：伊當時要求被告搬家，5萬元這張支票是2個月的期
      票等語（見97年度易字第3164號卷第37頁）；於本院陳稱
      ：如果知道5萬元支票不會兌現，會積極要被告搬家，支
      票退票後，因被告及乙○○說乙○○媽媽剛去世，要支出
      喪葬費，沒有錢存進出，才會退票，以後他們要伊再等一
      下，結果一直等到96年3月才說要搬家等語（見本院卷第
      27頁背面、第28頁）。衡情，被告自94年11月起僅支付1
      個月租金及押租金，於95年9月間已積欠租金達7個月（扣
      除押租金2個月），告訴人本得隨時終止租賃契約，要求
      被告遷出系爭房屋。告訴人當係因乙○○交付票號000000
      0號支票，始未提前終止租約，要求被告遷出系爭房屋甚
      明。其後票號0000000號支票於95年11月21日退票，告訴
      人因誤信李雪真剛去世，上開支票始未兌現，而未即時要
      求被告遷出上開房屋，始讓被告繼續使用上開房屋至96年
      3月。告訴人倘知李雪真已去世多年，且票號0000000號不
      可能兌現，被告自始即無兌現支票之意，自無可能讓被告
      繼續使用上開房屋至96年3月。準此，被告於告訴人要求
      其遷出上開房屋時，由配偶交付偽造不可能兌現之支票予
      告訴人，待支票屆期退票後，又虛偽告以因發票人剛去世
      ，其需支出喪葬費，支票始未兌現，使告訴人陷於錯誤，
      而得以不繳付租金繼續使用上開房屋，自有因此而取得不
      法利益。辯護人為被告辯稱：被告除延緩告訴人對其租金
      之追索外，並未因而獲有其他利益云云，自非可採。
    (五)綜上所述，被告所辯均屬畏罪卸責之詞。本件事證明確，
      被告行使偽造有價證券及詐欺取財犯行堪以認定，應依法
      論科。
  二按行使偽造有價證券以取得票面價值之對價，固不另論以詐
    欺罪。惟被告為獲取繼續使用上開房屋之不法利益，而交付
    偽造之票號0000000號支票予告訴人，並非單純行使偽造有
    價證券以取得票面價值5萬元之對價，被告詐欺得利部分尚
    非行使偽造有價證券部分所能包括，仍應論以詐欺得利罪。
    核被告所為，係犯刑法第201條第2項行使偽造有價證券罪、
    同法第339條第2項詐欺得利罪。被告先交付偽造之票號0000
    000號支票予告訴人；後對告訴人佯稱因李雪真剛去世，渠
    等須支出喪葬費，支票才未兌現；均使告訴人陷於錯誤，而
    未要求被告遷出上開房屋。被告先後詐欺行為，時地密接，
    且所侵害財產法益同一，為接續犯。又被告與乙○○間，就
    行使偽造有價證券及詐欺得利，均有犯意之聯絡及行為之分
    擔，應論以共同正犯。被告以一行為同時觸犯行使偽造有價
    證券罪及詐欺得利罪，為想像競合犯，應從一重之行使偽造
    有價證券罪處斷。又檢察官雖未就被告行使偽造有價證券部
    分聲請簡易判決處刑（聲請簡易判決處刑書僅提及被告交付
    乙○○已死亡之母李雪真為發票人之支票予告訴人，惟未認
    定被告成立行使偽造有價證券罪），然該部分與已聲請簡易
    判決處刑之詐欺得利部分，有裁判上一罪關係，為起訴效力
    所及，本院自得併予審理。
  三原審未察，遽為被告無罪之判決，顯有違誤。檢察官上訴指
    摘原判決不當，為有理由，應由本院予以撤銷改判。爰審酌
    被告無不良素行，犯罪之動機、目的、手段、其智識程度、
    犯罪所生危害，已與告訴人達成民事和解及犯後態度等一切
    情狀，量處如主文第2項所示之刑。又被告犯罪行為時間在9
    6年4月24日以前，其於中華民國96年罪犯減刑條例施行後之
    96年11月23日遭通緝，仍合於中華民國96年罪犯減刑條例予
    以減刑之規定，爰依該條例之規定，減其宣告刑1/2。又被
    告前未曾受有期徒刑以上刑之宣告，有本院被告前案紀錄表
    在卷可按（見本院卷第17頁）。被告於本案因一時失慮致罹
    刑典，經此偵審程序之教訓，當知所警愓而信無再犯之虞，
    是本院認上開所宣告之刑，以暫不執行為適當，爰依刑法第
    74條第1項第1款規定，併予宣告緩刑3年，以啟自新。
  四聲請簡易判決處刑意旨另以：被告與乙○○共同意圖為自己
    不法之利益，明知無給付租金之真意及能力，自94年11月21
    日起至96年3月16日止，佯向告訴人承租坐落臺北縣中和市
    ○○路417之20號1樓房屋，每月租金連同管理費15,000元，
    並先支付相當於2個月房租之押金，使告訴人陷於錯誤，同
    意出租並交付房屋。被告與乙○○又於96年3月16日簽發以
    其2人為發票人、到期日96年3月16日、面額190,000元之本
    票乙紙以為積欠租金及管理費之給付，惟故意誤繕其等2人
    之國民身分證統一編號，冀逃避告訴人之追索，且屆期本票
    亦未兌現，告訴人始知受騙。因認被告與乙○○此部分亦同
    涉有刑法第339條第2項之詐欺得利罪嫌云云。經查：
    (一)按犯罪事實應依證據認定之，無證據不得認定其犯罪事實
      ，又不能證明被告犯罪者，應諭知無罪之判決，刑事訴訟
      法第154條第2項、第301條第1項定有明文。又認定犯罪事
      實所憑之證據，雖不以直接證據為限，間接證據亦包括在
      內，然而無論直接或間接證據，其為訴訟上之證明，須於
      通常一般之人均不致有所懷疑，而得確信其為真實之程度
      者，始得據為有罪之認定，倘其證明尚未達到此一程度，
      而有合理之懷疑存在，無從為有罪之確信時，自應為無罪
      之判決（最高法院76年臺上字第4986號判例意旨參照）。
      次按詐欺罪之成立，必須被害人因行為人施用詐術而陷於
      錯誤，致為財物之交付或使行為人因而得財產上不法利益
      ，始足當之，若其所用之方法，不能認為詐術，亦不致使
      人陷於錯誤，即不構成該罪（最高法院46年臺上字第260
      號判例意旨參照）。又私經濟行為之當事人在自由市場各
      自評估風險，自由決定是否訂定契約，若行為人自始並無
      為自己不法所有之意圖，而施用詐術使被害人交付財物，
      或使人因而得財產上不法利益，則其後縱無法如期給付債
      款，亦不得以刑法之詐欺罪相繩。末按共同正犯之成立，
      除共同實施犯罪行為者外，其就他人之行為負共犯之責者
      ，以有意思聯絡為要件，若事前並未合謀，於實施犯罪行
      為之際，又係出於行為者各自獨立之意思，相互難以預見
      者，則各人應僅就其所知之範圍內，分別負責，未可概以
      共同正犯論擬（最高法院88年度臺上字第6505號判決要旨
      參照）。
    (二)檢察官認被告尚涉有上開詐欺得利罪嫌，無非係以告訴人
      之指述及本票為主要論據。訊據被告矢口否認此部分有何
      詐欺得利之犯行，辯稱：伊因後來身體狀況不佳，始未給
      付租金，伊承租系爭房屋時並無詐欺告訴人之意思。乙○
      ○以伊名義簽發本票交付告訴人時，伊不在場亦不知情，
      伊係於2、3個月後才知此事等語。
    (三)被告於94年11月15日與告訴人簽訂房屋租賃契約書向告訴
      人承租臺北縣中和市○○路417之20號1樓房屋，約定租期
      自94年11月21日起至95年11月21日止，租金每月15,000元
      ，應於每月21日前繳納，被告並應於訂約時交付押租金3
      萬元。被告於簽訂租賃契約時乃交付票號0000000號、發
      票人李雪真、面額為35,000元、付款人為彰化銀行松江分
      行、95年1月10日到期之支票1紙及現金1萬元予告訴人，
      作為給付第1個月租金及押租金。告訴人屆期提示上開支
      票獲兌現。嗣被告及乙○○並向告訴人借款，告訴人乃於
      95年1月10日匯款15,000元入上開李雪貞之彰化銀行松江
      分行00-00000-0支票帳戶內，其後被告及乙○○陸續償還
      告訴人15,000元等情，業據告訴人陳述綦詳（見本院卷第
      57頁背面、第26頁背面），並有告訴人永和分行帳號0000
      -0000000-0號帳戶存摺影本影本及李雪真彰化商業銀行松
      江分行上開帳戶交易明細在卷可考（見本院卷第66至67頁
      、第35頁）。則被告與告訴人簽訂租賃契約時，已支付現
      金1萬元予告訴人，所交付之3萬元支票，亦如期兌現。參
      以，被告其後向告訴人借款15,000元，亦有陸續清償完畢
      。尚難認被告於締約之初即無給付租金之真意及能力。又
      乙○○於96年3月16日以被告及其名義簽發面額19萬元之
      本票，係告訴人要求乙○○簽發，且乙○○簽發本票時被
      告並不在場亦不知情一節，亦據告訴人陳述明確（見本院
      卷第28頁）。該本票顯與被告無涉。綜上所述，檢察官所
      提證據，尚不足以使本院形成被告此部分亦涉有刑法第33
      9條第2項詐欺得利犯行之心證。此外，復查無其他積極事
      證足認被告有檢察官所指詐欺得利犯行，此部分要屬不能
      證明被告犯罪。被告此部分本應為無罪之諭知，惟檢察官
      認被告此部分，與前開詐欺得利犯行有罪部分，具有接續
      犯之實質上一罪關係，爰就此部分不另為無罪之諭知。
  五被告於簽訂租賃契約時交付票號0000000號、發票人李雪真
    、面額為35,000元、付款人為彰化銀行松江分行、95年1月1
    0日到期之支票1紙及現金1萬元予告訴人部分，未據檢察官
    聲請簡易判決處刑，與被告前開有罪部分亦無實質上或裁判
    上一罪之關係，自非聲請簡易判決處刑效力所及。又本件乏
    積極證據足證被告有參與偽造有價證券，併此敘明。至乙○
    ○所涉共同行使偽造有價證券部分，應由檢察官另行處理。
據上論斷，應依刑事訴訟法第369條第1項前段、第364條、第299
條第1項前段、201條第2項、第339條第2項、第28條、第55條、
第74條第1項第1款，中華民國96年罪犯減刑條例第2條第1項第3
款、第7條判決如主文。
本案經檢察官呂建昌到庭執行職務。
中    華    民    國    98    年    7     月     2    日
                  刑事第七庭  審判長法  官  陳晴教
                                    法  官  游紅桃
                                    法  官  楊智勝
以上正本證明與原本無異。
如不服本判決，應於收受送達後10日內向本院提出上訴書狀，其
未敘述上訴之理由者並得於提起上訴後10日內向本院補提理由書
（均須按他造當事人之人數附繕本）「切勿逕送上級法院」。
                                    書記官  林桂玉
中    華    民    國    98    年    7     月    2     日
附錄：本案論罪科刑法條全文
中華民國刑法第201條第2項（有價證券之偽造變造與行使罪）
行使偽造、變造之公債票、公司股票或其他有價證券，或意圖供
行使之用，而收集或交付於人者，處1年以上7年以下有期徒刑，
得併科3千元以下罰金。


司法院資訊處製作；財團法人民間司法改革基金會備份。
